【裁判字號】    97,訴,55
【裁判日期】    981215
【裁判案由】    確認買賣關係不存在等
【裁判全文】
臺灣士林地方法院民事判決                97年度訴字第55號
原      告  丁○○
                        0
兼  法  定
代  理  人  辛○○
共      同
訴訟代理人  黃重鋼律師
            林上鈞律師
            林詠嵐律師
被      告  癸○○
            子○○
共      同
訴訟代理人  姚昭秀律師
上列當事人間確認買賣關係不存在等事件，本院於民國98年12月
1 日言詞辯論終結，判決如下：
    主  文
原告之訴駁回。
訴訟費用由原告負擔。
    事  實  及  理  由
一、原告起訴主張：坐落臺北市○○區○○段7 小段609 地號、
    610 地號土地，應有部分各5 分之1 ，及其上1099建號，即
    門牌號碼為臺北市○○區○○路334 巷1 號5 樓之房屋（下
    稱系爭房地）原為原告辛○○之夫、原告丁○○之父廖明雄
    所有。廖明雄於民國96年5 月4 日去世，系爭房地應由原告
    及其他共同繼承人己○○、戊○○、庚○○共同繼承。惟系
    爭房地竟遭被告癸○○趁廖明雄昏迷之際，擅於96年4 月26
    日以買賣為原因，移轉登記予被告子○○（下就該買賣稱系
    爭買賣契約）。又系爭買賣契約實乃被告癸○○以其子即被
    告子○○為人頭，由被告癸○○代理被告子○○，被告癸○○復同時代理廖明雄，顯見被告癸○○為雙方代理，系爭買
    賣契約及物權契約皆違反民法第106 條規定而無效。爰確認
    廖明雄與被告間就系爭房地買賣關係不存在，併依民法第
    767 條中段、第184 條第1 項規定（選擇合併），請求被告
    塗銷系爭房地於96年4 月26日之所有權移轉登記等情。並聲
    明：(一)確認廖明雄與被告子○○於96年4 月16日就系爭房地
    之買賣關係不存在；(二)被告應塗銷系爭房地於96年4 月26日
    以買賣為原因，向臺北市中山地政事務所辦理由廖明雄移轉
    登記予被告子○○之所有權移轉登記。
二、被告則以：
  (一)原告主張伊等侵害廖明雄之遺產，所提本件訴訟，因廖明雄
    之遺產未分割前，各繼承人就該遺產為公同共有，自應以全
    體繼承人為當事人，亦即應以權利受侵害之全體繼承人為原
    告。然廖明雄之繼承人除原告外，尚有庚○○、己○○、戊○○共同繼承，原告既未以權利受損害之全體繼承人為原告
    ，亦未釋明已得其他共有人之同意而起訴，即欠缺當事人適
    格之權利保護要件。且伊等於系爭房地辦理過戶前，曾通知
    庚○○，經庚○○之同意，故庚○○拒絕與原告一起提起本
    訴，自有正當理由。是原告提起本件訴訟，當事人並不適格
    。
  (二)系爭房地係被告癸○○代理被告子○○於96年4 月2 日以新
    臺幣（下同）480 萬元向廖明雄所購買，並無原告所指之侵
    權行為。又原告既已同意並與被告癸○○書立協議書，同意
    被告癸○○將系爭房地過戶與伊指定之人，則於協議書被認
    定無效前，被告係經共同繼承人之同意下，繼續辦理系爭房
    地過戶之履約行為，乃原告所明知，故原告就此顯無確認利
    益，欠缺權利保護要件。
  (三)系爭買賣契約確為真正，並經調查局鑑定系爭買賣契約之印
    文為真正，復經證人作證。故伊等並無偽造系爭買賣契約，
    原告提起本件訴訟並無理由等語置辯。並聲明：駁回原告之
    訴。
三、兩造不爭執之事實：
  (一)系爭房地原為原告之被繼承人廖明雄所有，於96年4 月26日
    以買賣為原因，移轉登記予被告子○○。
  (二)廖明雄於96年5 月4 日死亡，繼承人除原告2 人外，尚有己○○、戊○○、庚○○，廖明雄所留遺產尚未分割。
四、按訴訟標的對於數人必須合一確定而應共同起訴，如其中一
    人或數人拒絕同為原告而無正當理由者，法院得依原告聲請
    ，以裁定命該未起訴之人於一定期間內追加為原告。逾期未
    追加者，視為已一同起訴，民事訴訟法第56條之1 固定有明
    文。次按民法物權編第二章第四節共有物之規定，於所有權
    以外之財產權，由數人共有或公同共有者準用之，而各共有
    人對於第三人，得就共有物之全部為本於所有權之請求，但
    回復共有物之請求，僅得為共有人全體之利益為之，此項規
    定公同共有準用之，觀諸民法第831 條、第821 條、第828
    條第2 項分別定有明文。經查，庚○○、己○○、戊○○等
    3 人與原告同為廖明雄之共同繼承人，有財政部臺北市國稅
    局遺產免稅證明書在卷為憑，且為兩造所不爭執。而原告本
    於所有權及侵權行為損害賠償債權，所提確認系爭房地買賣
    契約關係不存在，及塗銷系爭房地以該買賣契約為原因所為
    之所有權移轉登記，依上開修正後之民法物權編規定，由繼
    承人中一人為全體繼承人利益起訴，原告當事人適格即無欠
    缺，無須以全體繼承人為必要共同原告，合先敘明。是被告
    辯稱廖明雄之共同繼承人庚○○拒絕與原告一同訴訟，原告
    提起本件訴訟，當事人不適格云云，洵有誤會，自不足採。
    另原告就此聲請本院追加庚○○、己○○、戊○○為原告，
    亦與法不合，本院已另以裁定駁回該聲請，併此敘明。
五、本件之爭點：(一)廖明雄於生前是否將系爭房地出賣予被告子
    ○○？(二)原告得否請求被告塗銷系爭房地於96年4 月26日所
    為之所有權移轉登記？茲析述如下：
  (一)廖明雄於生前是否將系爭房地出賣予被告子○○？
    系爭房地原為原告之被繼承人廖明雄所有，於96年4 月26
      日以買賣為原因，移轉登記予被告子○○。廖明雄於96年
      5 月4 日死亡，繼承人除原告2 人外，尚有己○○、戊○○、庚○○，廖明雄所留遺產尚未分割，為兩造所不爭執
      之事實，已如上三所述，此部分事實已堪認定。
    經本院將庚○○於本院作證時提出被告所交付之系爭買賣
      契約正本，及被告於訴訟中所提出另份系爭買賣契約正本
      ，暨用以辦理系爭房地所有權移轉之所有權移轉契約書，
      連同兩造所不爭執由廖明雄簽名之相關資料，及96年4 月
      13日申請之廖明雄印鑑卡、印章實物，囑託法務部調查局
      鑑定系爭買賣契約及物權移轉契約上廖明雄之簽名筆跡、
      印文是否相符一節。據覆：系爭二份買賣契約及物權移轉
      契約上之「廖明雄」簽名筆跡與本院檢附兩造所不爭執有
      廖明雄簽名之相關資料上筆跡、筆劃特徵不同。惟系爭二
      份買賣契約及物權移轉契約上「廖明雄」之印文與印鑑卡
      之印文及印章實物之印文則相同，有該局98年5 月1 日調
      科貳字第09800261430 號鑑定書在卷可稽。是堪認系爭買
      賣契約上「廖明雄」之署名當非廖明雄所自簽，惟印文確
      為其於96年4 月13日所申請之印鑑證明印章所蓋。
    又證人即和信醫院社工師王琇鋒於檢察官另案偵查中證稱
      ：「96年4 月廖明雄堅持自動出院，主治醫師請我去了解
      原因，廖先生告訴我他要外出去戶政事務所或國稅局辦事
      ，類似財產登記之類的事，當時他旁邊沒有人陪伴，醫院
      的立場擔心他出院後發生危險，我問他誰來帶他，他在醫
      院出院同意書上寫癸○○的姓名跟電話，我就打電話給癸○○‧‧‧」等語（見臺灣士林地方法院檢察署96年度偵
      字第12883 號卷第22頁），堪認96年4 月13日廖明雄確急
      於出院辦事，嗣經醫院通知癸○○為其辦理出院而後前往
      戶政事務所申辦上開印鑑證明。
    佐以證人即系爭房地之承租人張育菁於檢察官另案偵查中
      證稱：其於96年4 月14日晚間曾就給付租金一事與廖明雄
      通電話，一開始是癸○○所接，後來轉接給廖明雄，廖明
      雄當日告知房租交予癸○○等情（見臺灣士林地方法院檢
      察署96年度偵字第12883 號卷第15頁），足認廖明雄於96
      年4 月14日時意識尚清楚，且將系爭房地原有之租賃事宜
      委託癸○○代為處理。
    至廖明雄係於95年11月29日經確定診斷為直腸癌，於95年
      12月6 日經診斷另有肝癌。廖明雄嗣因膽紅素異常，於96
      年4 月12日住院接受檢查治療，於96年4 月13日辦理自動
      出院，病人住院期間，意識清楚，可自行處理事務。96年
      4 月14日再因膽紅素異常，住院接受檢查及支持性治療，
      自96年4 月14日至96年4 月16日期間，意識清楚，可自行
      處理事務，自96年4 月17日起出現意識混亂至嗜睡、昏迷
      ，於96年5 月4 日病逝，則有財團法人辜公亮基金會和信
      治癌中心醫院96年8 月23日函在卷為憑，益徵廖明雄於96
      年4 月17日前均意識清楚，且可自行處理事務。
    又查：
      (1)證人即廖明雄之長女庚○○證稱：「我和我弟弟從小在
        國外，我父親再婚後，彼此很少聯絡。癸○○於96年4
        月間有發電子郵件給我弟弟己○○，通知我們我父親身
        體狀況很差，要我們去探望父親。我經弟弟轉知後，因
        我人在臺灣，我就先到醫院去，約是96年4 月19日、20
        日之事。己○○、戊○○隔了幾天後也回台。」、「我
        去醫院去時，我父親先是昏迷狀態，隔了二、三天後有
        清醒，可以清楚表達意思，我舅舅乙○○也有跟我一起
        去醫院探望我父親。」、「我去醫院的時候，癸○○有
        告訴我父親的情形。癸○○有說到父親要把系爭房地賣
        給他，他問我們要不要這房子，因房子原先是我母親的
        ，後來才移轉登記給我父親。當時的登記也是由癸○○
        在處理。癸○○有出示系爭房屋買賣契約書給我看，我
        肯定上面的簽名是我父親的字跡。當時我心情很混亂，
        只告訴癸○○要回去和家人商量後再決定。」、「我父
        親清醒的時候，我有問我父親認不認識癸○○，是否是
        他的朋友，有無交待事情讓癸○○處理，父親有點頭，
        我有問系爭房地是否要賣給癸○○，父親也有點頭。」
        、「醫院曾經告訴過我，父親在住院期間，有請醫院代
        為通知癸○○帶父親出院辦事。」、「在我父親住院期
        間，辛○○未照顧我父親，我父親生前的看護費、醫藥
        費及喪葬費用都是由癸○○在處理的。」、「系爭房地
        買賣價金為480 萬元，扣掉我父親欠癸○○267 萬元，
        還有癸○○代墊的看護費、醫藥費、喪葬費，我於96年
        6 月27日實際拿到117 萬元，目前由我保管中。我父親
        留存之系爭房地買賣契約書現在也是我在保管。」、「
        系爭房地確實是我父親出售的」、「我弟弟回國之後，
        癸○○有帶我們回系爭房地去整理我父親的衣物。我在
        頂樓增建出租處之書桌，有發現父親的公事包，裏面有
        系爭房地買賣契約書（當庭庭呈契約正本）及其他文件
        資料。」、「（本票影本）簽名好像不是我父親簽的，
        但其上印文之印章現在在我這裡，也是在父親的公事包
        中發現的。」、「我父親在去世前2 、3 天，意識最清
        醒，我當時有向他求證系爭房地買賣之事。」等語（見
        本院97年3 月11日言詞辯論筆錄），是依庚○○之證言
        ，廖明雄於過世前曾短暫清醒，其曾向廖明雄確認出售
        系爭房地之意。
      (2)佐諸證人即庚○○之舅舅乙○○所證稱：「我在廖明雄
        過世十幾天前有去醫院看過他。他原本昏迷，後來有清
        醒，雖然不能言語，但是可以以肢體動作表示要喝水。
        」、「廖明雄住院前，有交代我遺產要如何處理。廖明
        雄希望我幫他撫養丁○○，並從遺產中撥出150 萬元做
        為丁○○的教育基金，希望庚○○他們姊弟帶丁○○去
        美國。如我能在其生前安排他與庚○○姊弟見面，願意
        給我150 萬元。剩餘的財產，則由庚○○三姊弟均分，
        並沒有提到要給趙豔文。我拒絕廖明雄的請求，後來廖
        明雄住院，作化療時本要求我去醫院簽同意書，但我當
        時沒空，所以沒去。原本丁○○和廖明雄同住，未和趙
        豔文同住，後來廖明雄告訴我小孩交給他媽媽了。」、
        「我去醫院看過廖明雄二、三次，去的時候庚○○都在
        。庚○○當時有問廖明雄有無交代癸○○處理事情，我
        則扶著廖明雄並拿著白板及白板筆，但廖明雄沒有寫任
        何東西，只有出聲咿咿、啊啊，因我站在其側背面，所
        以我無法確認廖明雄當時有為什麼表示。」等語（見本
        院97年4 月15日言詞辯論筆錄），庚○○、乙○○二人
        就廖明雄過世前之意識狀態所述大致相符，是庚○○所
        為上開證言，應屬可信。至乙○○雖無法確認廖明雄是
        否明確向庚○○表示有出售系爭房地之意，惟其既證述
        廖明雄昏迷後確有清醒，是亦無從據其所述即遽認庚○○上開證言不足採信。
      (3)再徵諸證人即於96年4 月間任廖明雄看護之壬○○於檢
        察官另案偵查中證稱：「（廖明雄意識）剛開始不清楚
        ，生活起居都要我，後來比較清楚，只是沒辦法講話，
        可以用表情跟肢體表達，他老婆來時，她說對她自己有
        利的話，廖先生不開心，就用手推他，癸○○來時，廖
        明雄表示很高興，因為之前都是癸○○在照顧他」（見
        臺灣士林地方法院檢察署96年度偵字第12883 號卷第16
        頁）。甚原告辛○○於檢察官另案偵查中亦自陳：「我
        跟我先生說話時，他一直推我很不高興，4 月18日以後
        每次去‧‧‧我有問為何沒有告訴我，房子賣掉的事，
        他很激動發抖，並不是生氣把我推開，我問他這麼愛女
        兒，都沒有為女兒安排，我問他為什麼什麼東西都不見
        了」等情（見同上偵查卷第17頁），是庚○○所稱廖明
        雄於過世前仍有數日意識清醒，並非子虛。
      (4)至原告辛○○之友人丙○○雖證稱：其於96年4 月18日
        看到廖明雄的時候，廖明雄的神智就已經不清楚等情，
        然廖明雄自96年4 月17日起已有神智不清之情事，已如
        上述，惟確於過世前曾清醒，亦經上開證人證述無訛，
        是丙○○上開證詞僅可證明96年4 月18日當日廖明雄已
        神智不清，惟無從據為廖明雄至過世前均意識不清，逕
        而推認庚○○上開證言不足採信。
      (5)依上開證人所述，反足認廖明雄生前最後一段住院期間
        ，多仰賴被告癸○○照顧，並代為支付相關看護費、醫
        療費，庚○○姐弟並經癸○○通知而回國與父親見面，
        甚廖明雄過世後之殯葬費用亦由被告癸○○所墊付。反
        觀原告辛○○於廖明雄生前曾對其提起離婚訴訟，有本
        院案件查詢表在卷為憑，且為原告所不爭執，顯見彼等
        感情不睦，而廖明雄於過世前之住院期間，對被告癸○○之信任顯遠逾原告辛○○，徵諸廖明雄於住院期間急
        於出院親自申辦印鑑證明，並將系爭房地原有租賃事宜
        委由被告癸○○代收租金、代為處理，是廖明雄於生前
        將系爭房地委由被告癸○○代尋買主，終出售予被告子
        ○○，並非顯悖常情。再參以原告辛○○之友人丙○○
        亦證述：於96年4 月18日經原告辛○○通知趕赴醫院之
        際，被告癸○○提及廖明雄交待出售系爭房地後，將其
        中150 萬元為原告丁○○辦理信託等情（見本院97年3
        月11日言詞辯論筆錄），核與證人乙○○上開五之(一)之
        之(2)所述廖明雄本委諸其代為處理遺產，提撥其中
        150 萬元為原告丁○○之教育基金等情相符，益徵被告
        癸○○所述廖明雄生前確有出售系爭房地之意並非虛妄
        。且衡諸常情，果原告所述廖明雄並無出售系爭房地予
        被告子○○之意，系爭買賣契約為被告癸○○所偽造非
        虛，則癸○○何需於廖明雄病重之際，特意通知庚○○
        姊弟返國與廖明雄見面？又焉有於尚未辦理系爭房地所
        有權移轉登記之際，即將系爭買賣契約出示予庚○○，
        再次詢問庚○○是否願意移轉系爭房地之理？是堪認系
        爭買賣契約確係廖明雄生前基於自由意願所同意訂立。
    至證人即將房屋出租予廖明雄之甲○○證稱：「廖明雄去
      年4 、5 月間向我租房子後，有跟我提到他在內湖的房子
      要賣，打算以800 萬元出售，我勸他等到內湖捷運通車後
      再賣，比較划算。後來的事我就不清楚了。」等語（見本
      院97年3 月11日言詞辯論筆錄），雖足徵廖明雄曾提及欲
      以800 萬元出售系爭房地，與系爭買賣契約之價金480 萬
      元顯有落差，惟甲○○既無從確認廖明雄與其談及此事之
      確切時點；且佐以廖明雄既確於96年4 月13日急於辦理出
      院申辦印鑑證明，已如上述，足認其確有急於出售系爭房
      地之可能，自難據此即認系爭買賣契約非出於廖明雄之本
      意所為。
    原告雖另行提出收付款備忘錄與所載收款記錄與上開二份
      正本記載不符之影本，惟上開二份正本之買賣價金均相同
      ，縱收付款備忘錄有不同記載，亦僅屬買賣價金究否付清
      ，而無涉系爭買賣契約是否有效成立。又被告癸○○雖陳
      稱系爭買賣契約及所有權移轉契約實際簽訂日期為96年4
      月2 日，姑不論所述日期是否與事實相符，然廖明雄既確
      有以480 萬元出售系爭房地予子○○之意，則簽約日期與
      系爭買賣契約是否有效成立亦無涉。
    綜上所述，堪認系爭書面買賣契約雖非廖明雄所親自簽署
      ，惟其確有以480 萬元出售系爭房地予被告子○○之意，
      而買賣契約之成立既不以書立書面契約，由當事人親自簽
      署為其成立生效要件，僅雙方意思表示一致即成立，則自
      難以系爭書面買賣契約非廖明雄所親自簽署，即認廖明雄
      與被告子○○間並無系爭買賣契約存在。至原告另稱系爭
      買賣契約實係被告癸○○雙方代理所為云云，然廖明雄與
      被告子○○間既確有就系爭房地成立買賣契約之意，已如
      上述，就系爭書面買賣契約形式觀之，亦無代理之情事，
      縱原告雖未直接與被告子○○接洽，而由被告癸○○代被
      告子○○為承買之意思表示，然被告癸○○既僅係代理被
      告子○○，並無原告所指雙方代理之情事。故原告就此所
      辯亦不足採。
  (二)原告得否請求被告塗銷系爭房地於96年4 月26日所為之所有
    權移轉登記？
    廖明雄生前確基於自由意願與被告子○○就系爭房地買賣達
    成合意，即其生前確有將系爭房地以480 萬元出售予被告子
    ○○之意，已如上五之(一)所述，則96年4 月26日以買賣為原
    因就系爭房地所為之所有權自廖明雄名下移轉登記予被告子
    ○○，自屬有效。系爭房地之所有權既已有效移轉於被告子
    ○○名下，廖明雄就系爭房地自無所有權，原告亦無從繼承
    ，被告就此亦無何侵權行為，故原告自無從以侵權行為損害
    賠償債權及民法第767 條規定，請求被告塗銷該所有權移轉
    登記。
六、按法律關係之存否不明確，致原告在私法上之地位有受侵害
    之危險，而此危險得以對於被告之確認判決除去之者，即得
    依民事訴訟法第247 條之規定提起確認之訴（最高法院52年
    臺上字第1922號判例參照）。查原告於96年4 月18日與被告
    癸○○簽定協議書，同意將系爭房地過戶予被告子○○，癸○○則同意給付原告丁○○共計168 萬元，有協議書一紙在
    卷，且為兩造所不爭執之事實。是足認原告於廖明雄過世前
    ，即知系爭買賣契約存在一事，並同意系爭房地過戶予被告
    子○○，則不論系爭買賣契約是否廖明雄與被告子○○所訂
    立，其均有依系爭協議履行之義務，即原告所提確認系爭買
    賣關係不存在之訴，是否仍有確認利益，已非無疑。又廖明
    雄既確有與被告子○○訂立系爭買賣契約之合意，於96年4
    月26日以系爭買賣為原因所辦之所有權移轉登記，亦非無效
    ，均如上五所述，則原告確認廖明雄與被告子○○於96年4
    月16日就系爭房地之買賣契約關係不存在；及請求被告塗銷
    系爭房地於96年4 月26日以買賣為原因，向臺北市中山地政
    事務所辦理由廖明雄移轉登記予被告子○○之所有權移轉登
    記，均無理由，應予駁回。
七、本件事實已臻明確，兩造其餘攻擊防禦方法及證據經予審酌
    ，於訴訟判決結果不生影響，爰不再逐一論述。
八、據上論結，本件原告之訴為無理由，依民事訴訟法第78條判
    決如主文。
中    華    民    國    98    年    12    月    15    日
                  民事第二庭
                            法  官  方彬彬
以上正本係照原本作成。
如對本判決上訴須於判決送達後廿日內向本院提出上訴狀
中    華    民    國    98    年    12    月    15    日
                            書記官  王玉雙


司法院資訊處製作；財團法人民間司法改革基金會備份。
